【裁判字號】    99,交聲,1355
【裁判日期】    990628
【裁判案由】    聲明異議
【裁判全文】
臺灣高雄地方法院交通事件裁定        99年度交聲字第1355號
原處分機關  高雄市政府交通局
異  議  人
即受處分人  甲○○
上列異議人即受處分人因違反道路交通管理處罰條例案件，對於
高雄市政府交通局中華民國99年4 月2 日所為之處分（原處分案
號：高市交裁字第裁32-BO0000000號），聲明異議，經本院交通
法庭於99年5 月20日裁定駁回異議人即受處分人之異議後，經異
議人即受處分人提起抗告，本院更正裁定如下：
    主  文
原裁定撤銷。
甲○○汽車駕駛人，駕駛汽車經測試檢定酒精濃度超過規定標準
，吊扣普通重型機器腳踏車駕駛執照壹年，並應參加道路交通安
全講習。
    理  由
壹、程序部分：
一、按原審法院認為抗告有理由者，應更正其裁定；而法院受理
    交通事件，準用刑事訴訟法之規定，刑事訴訟法第408 條第
    2 項前段及道路交通管理處罰條例第89條前段分別定有明文
    。次按受處分人不服道路交通管理處罰條例第8條所定主管
    機關所為之處罰者，得於接到裁決書之翌日起20日內，向管
    轄地方法院聲明異議，為道路交通管理處罰條例第87條第1
    項所規定。又道路交通管理處罰條例第87條規定，向管轄法
    院聲明異議之期間，自裁決送達之翌日起算，並得依法扣除
    在途期間及聲請回復原狀，為道路交通案件處理辦法第12條
    所明定。復按「送達，於應受送達人之住居所、事務所或營
    業所為之。但在行政機關辦公處所或他處會晤應受送達人時
    ，得於會晤處所為之。」、「於應送達處所不獲會晤應受送
    達人時，得將文書付與有辨別事理能力之同居人、受雇人或
    應送達處所之接收郵件人員。」、「對於在軍隊或軍艦服役
    之軍人為送達者，應囑託該管軍事機關或長官為之。」，行
    政程序法第72條第1 項、第73條第1 項及第88條分別定有明
    文。
二、經查本件異議人之身分為軍人，依據上揭行政程序法第88條
    之規定，原處分機關即高雄市政府交通局理應將其於民國99
    年4 月2 日所為之高市交裁字第裁32-BO0000000號裁決書囑
    託異議人服役單位之部隊長官以為送達，惟原處分機關並未
    為此等囑託送達程序，是以，尚難稱本件原處分裁決程序已
    臻適法。又上開裁決書係於99年4 月14日送達異議人之戶籍
    地，並經異議人之同居人即其姑姑吳昱里用印收取，此有高
    雄市政府交通局交通事件裁決中心送達證書影本1 紙附卷可
    稽（見本院卷第7 頁），然因異議人並未居住於上開戶籍地
    ，而係實際居住於「高雄市○○區○○路95號」之地址，有
    本院99年6 月17日訊問筆錄在卷可按（見本院卷第23、24頁
    ），故其姑姑吳昱里並非異議人之同居人，自亦不得以上揭
    吳昱里用印收取裁決書之日期，認定上開裁決書已於99年4
    月14日送達異議人。次者，異議人於本院調查時陳稱上開裁
    決書經由其姑姑吳昱里用印收取後，其係於99年5 月8 日自
    軍中放假回家後方由家人轉交而得悉，異議人嗣於同月10日
    向本院遞狀聲明異議，有聲明異議狀上之本院收狀時間章在
    卷可查，是異議人既已收受裁決書，並於法定期間內向本院
    聲明異議，原未經合法送達之瑕疵即已補正，其聲明異議之
    程序，自屬合法，原裁定認異議人聲明異議已逾聲明異議之
    法定不變期間，容有誤會，從而，原裁定以異議人向本院聲
    明異議，已逾20日之法定不變期間而裁定駁回，即有未合，
    爰依上揭規定，由本院將原裁定撤銷，更為裁定。
貳、實體部分：
一、原處分意旨略以：異議人於97年8 月17日上午5 時10分許，
    飲酒後其呼氣酒精濃度超出每公升0.25毫克、未及0.4 毫克
    之規定標準以上（其當時之呼氣酒精濃度為每公升0.30毫克
    ），仍騎駛車牌號碼XU3-162 號重型機車，嗣於高雄市○○
    區○○路與平和南路口，與他人所駕駛之自小客車發生擦撞
    ，經警前往處理並以酒精測定器施測後，認違反道路交通管
    理處罰條例第35條第1 項第1 款之規定，乃填製舉發違反道
    路管理事件通知單，並將異議人移送高雄市政府交通局，因
    而裁決罰鍰新臺幣（下同）2 萬2,500 元、吊扣異議人之駕
    駛執照12月及施以道安講習等語。
二、異議意旨略以：異議人於上開時、地，因酒後騎駛機車，經
    警測得其呼氣酒精濃度超過規定標準每公升0.25毫克以上，
    而此等公共危險行為業經高雄地方法院檢察署檢察官於97年
    9 月26日以97年度偵字第23762 號為緩起訴處分，異議人已
    依緩起訴內容向國庫支付5 萬元，原處分機關仍裁決罰鍰2
    萬2,500 元，違反「一事不二罰」原則，爰依法聲明異議，
    請求撤銷原處分等語。
三、按道路交通管理處罰條例第35條第1 項第1 款規定：汽車駕
    駛人，駕駛汽車經測試檢定有下列情形之一者，處15,000元
    以上60,000元以下罰鍰，並當場移置保管其車輛及吊扣其駕
    駛執照1 年；因而肇事致人受傷者，並吊扣其駕駛執照2 年
    ；致人重傷或死亡者，吊銷其駕駛執照，並不得再考領：一
    、酒精濃度超過規定標準。又汽車駕駛人，有下列情形之一
    者，應接受道路交通安全講習：……二、有第35條第1 項規
    定之情形，道路交通管理處罰條例第24條第1 項第2 款亦定
    有明文。復按「一行為同時觸犯刑事法律及違反行政法上義
    務規定者，依刑事法律處罰之。但其行為應處以其他種類行
    政罰或得沒入之物而未經法院宣告沒收者，亦得裁處之。前
    項行為如經不起訴處分或為無罪、免訴、不受理、不付審理
    之裁判確定者，得依違反行政法上之義務規定裁處之」、「
    違反行政法上義務而受罰鍰、沒入或其他種類行政罰之處罰
    時，適用本法。但其他法律有特別規定者，從其規定」，行
    政罰法第26條、第1 條分別定有明文。而上開道路交通管理
    處罰條例第35條第1 項第1 款規定，係對行為人違反行政法
    上義務規定之裁處，且該條例關於一行為同時觸犯刑事法律
    及違反行政法上義務規定者，並無特別規定，故若汽車駕駛
    人單一酒後駕車之行為，經測試檢定酒精濃度超過規定標準
    ，而同時涉有刑法第185 條之3 公共危險罪嫌時，道路交通
    管理處罰機關除有行政罰法第26條第1 項但書得處以其他種
    類行政罰者之情形，方得裁處其他種類行政罰外，關於罰鍰
    部分，即應依上開行政罰法第26條及道路交通管理處罰條例
    第10條規定移送該管地方法院檢察署處理，不得逕依道路交
    通管理處罰條例第35條第1 項第1 款規定，裁處行為人罰鍰
    之行政罰。
四、再按被告所犯為死刑、無期徒刑或最輕本刑3 年以上有期徒
    刑以外之罪，檢察官參酌刑法第57條所列事項及公共利益之
    維護，認以緩起訴為適當者，得定1 年以上3 年以下之緩起
    訴期間為緩起訴處分，其期間自緩起訴處分確定之日起算，
    刑事訴訟法第253 條之1 第1 項定有明文。而行政罰法第26
    條已明揭一事不二罰之原則，亦即應受行政罰之行為如經不
    起訴處分或為無罪、免訴、不受理、不付審理之裁判確定者
    ，始得依違反行政法上義務規定裁處之。上開法條規定並未
    包括「緩起訴處分」在內，蓋因「緩起訴處分」最終得使被
    告免於刑事訴追之效果，與「不起訴處分」之效果雖屬相同
    ，惟緩起訴處分另須於一定期間內遵守或履行刑事訴訟法第
    253 條之2 各款所規定之事項，若有同法第253 條之3 第1
    項各款情形，檢察官仍得依職權或依告訴人之聲請，將緩起
    訴處分撤銷，故緩起訴處分之性質顯與不起訴處分不完全相
    同，仍有處罰之實質意涵在內。爰此，本於對受處分人不利
    益之規定不得任意擴張解釋之原則，自不得類推適用，而認
    應受行政罰之行為經緩起訴處分，仍得依違反行政法上之義
    務規定裁處之。
五、經查：異議人在飲酒後呼氣酒精濃度超過每公升0.25毫克情
    形下，騎駛車牌號碼XU3-162 號重型機車，行經高雄市○○
    區○○路與平和南路口時，不慎與他人所駕駛之自用小客車
    發生碰撞，經警到場處理，對其施以酒精檢測，發現其呼氣
    中酒精濃度高達每公升0.30毫克（MG/L），原處分機關乃以
    駕駛人酒精濃度超過規定標準為由，依道路交通管理處罰條
    例第35條第1 項第1 款規定，裁處罰鍰2 萬2,500 元、吊扣
    駕駛執照12個月，及施以道路安全講習之處分，而異議人因
    上開酒後駕車案件，業經臺灣高雄地方法院檢察署檢察官於
    99年9 月26日以97年度偵字第23762 號為緩起訴期間1 年、
    命被告向公庫或指定之公益團體、地方自治團體繳交5 萬元
    之緩起訴處分，該緩起訴處分於97年10月20日確定，異議人
    已於98年2 月16日依緩起訴內容繳清5 萬元，嗣後該案件緩
    起訴期間於98年10月19日屆滿，緩起訴處分未經撤銷等情，
    有原處分機關99年4 月2 日高市交裁字第裁32-BO0000000號
    違反道路交通管理事件裁決書、臺灣高雄地方法院檢察署檢
    察官97年度偵字第23762 號緩起訴處分書及臺灣高等法院被
    告前案紀錄表等件在卷可考。又異議人所受之緩起訴處分固
    非刑法所定刑罰之種類，然已對異議人名譽、心理產生相當
    制約並影響被告之財產等權益，亦應可實質該當行政罰法第
    26條第1 項之「依刑事法律」之處罰。據此，原處分機關依
    道路交通管理處罰條例第35條第1 項第1 款規定，對異議人
    上開酒後駕車之違規行為予以裁罰時，除其行為應處以其他
    種類行政罰即吊扣普通重型機器腳踏車駕駛執照及施以道路
    安全講習部分，仍得予以裁處外，就裁處罰鍰部分，自不得
    再科處行政罰對於異議人予以重複處罰。
六、又聲明異議屬一種司法救濟途徑，由法院審查受處分人所涉
    之違規事實是否成立及原處分所適用之法條是否正確、裁罰
    是否適當，因法院負有司法審查之作用，對原處分失當時，
    應自為處分，本件異議人固僅就原處分之罰鍰部分聲明異議
    ，惟原處分有關吊扣駕照及安全講習之處罰效果，宜為一併
    重新諭知（臺灣高等法院暨所屬法院98年法律座談會刑事類
    提案第23號研討結果亦同此見解）。綜上，原處分機關上開
    罰鍰之行政裁罰，既有未洽，應由本院撤銷原處分，重新諭
    知如主文第2 項所載。
據上論斷，應依刑事訴訟法第408 條第2 項前段，道路交通管理
處罰條例第89條，道路交通案件處理辦法第20條前段，裁定如主
文。
中    華    民    國    99    年    6     月    28    日
                      交通法庭  法  官  葉文博
以上正本證明與原本無異。
如不服本裁定應於送達後5 日內向本院提出抗告狀。
中    華    民    國    99    年    6     月    28    日
                                書記官  李柏親

司法院資訊處製作；財團法人民間司法改革基金會備份。
